【裁判字號】    98,消債抗,129
【裁判日期】    980820
【裁判案由】    更生事件
【裁判全文】
臺灣板橋地方法院民事裁定           98年度消債抗字第129號
抗  告  人  甲○○
代  理  人  胡鳳嬌律師
上列抗告人因消費者債務清理條例事件，聲請更生，對中華民國
98年4月7日本院97年度消債更字第1521號裁定提起抗告，本院裁
定如下：
    主  文
原裁定廢棄。
抗告人甲○○自民國九十八年八月二十日下午四時起開始更生程
序。
本件得由司法事務官進行本件更生程序。
    理  由
一、本件抗告人於原審聲請意旨及抗告意旨略以：抗告人因有不
    能清償情事，依「中華民國銀行公會會員辦理消費金融案件
    無擔保債務協商機制」，與最大債權銀行台新國際商業銀行
    （下稱台新銀行）達成分期還款協議 ，同意自95年6月起，
    分80期，利率3.88％，每月償還新台幣（下同）40,900元，
    抗告人已繳付7期，嗣抗告人無力清償 ，故自95年12月起開
    始毀諾。抗告人每月平均收入僅約31,831元，扣除每月應支
    出之必要費用及扶養費用，顯然不足以清償協商款項，故無
    法繼續清償，係因不可歸責於己之事由，致履行顯有重大困
    難情形，爰聲請更生等語。原審認抗告人於協商當時已明知
    其每月協商金額高於收入之事實，其既同意協商條件，自有
    其籌措資金之管道，自不得已此作為不可歸責於己之事由，
    而駁回抗告人更生之聲請。抗告人不服，提起抗告，其抗告
    意旨略以：(一)抗告人於98年3月5日與配偶謝秋練均遭領英
    股份有限公司資遣，目前均失業待業中，故實屬不可歸責於
    己之事由而毀諾。(二)協商當時銀行處於主導地位，片面擬
    定協商條件，抗告人因當時如不答應，循環利息將不斷增加
    ，始雖明知協商金額遠高於收入仍願意簽立協商協議書，可
    知銀行不顧伊之實際狀況，片面擬定還款，伊不得已接受協
    商條件。綜上，抗告人因不可歸責於己之事由致履行協商債
    務顯有重大困難，爰狀請廢棄原裁定等語，並聲明准予抗告
    人更生。
二、按債務人與金融機構協商成立者，不得聲請更生或清算，但
    因不可歸責於己之事由，致履行顯有重大困難者，不在此限
    ；本條例施行前，債務人依金融主管機關協調成立之中華民
    國銀行公會會員辦理消費金融案件無擔保債務協商機制與金
    融機構成立之協商，準用前項之規定，消費者債務清理條例
    第151 條第5 項、第6 項分別定有明文。次按法院開始更生
    程序之裁定，應載明其年、月、日、時，並即時發生效力；
    又法院裁定開始更生或清算程序後，得命司法事務官進行更
    生或清算程序，本條例第45條第1項 、第16條第1 項分別定
    有明文。又債務人之收入扣除其與金融機構協商約定之還款
    金額後，顯不足以維持最低生活法者，無法履行協商條件致
    發生毀諾之情事，核屬消費者債務清理條例第151 條第5 項
    但書所規定之不可歸責於己致履行顯有重大困難之事由。
三、經查：
(一)本件抗告人前於 95年6月間依金融主管機關協調成立之中華
    民國銀行公會會員辦理消費金融案件無擔保債務協商機制，
    與最大債權金融機構台新銀行達成協商 ，協議自95年6月起
    ，分80期，利率3.88%，每期按月還款40,900元 ，抗告人於
    繳款6期後 ，不得已於95年12月間毀諾之事實，業據台新銀
    行檢附協議書、無擔保債務還款計畫及債務協商繳款明細各
    1份向本院陳報明確 (見原審卷第306至308頁)。是本件抗告
    人向本院聲請更生，自須審究其是否有「不可歸責於己事由
    致履行顯有重大困難」之情事。
(二)次查抗告人主張其每月依協商還款條件應繳交之還款金額為
    40,900元，惟當時抗告人任職於頷英股份有限公司，每月平
    均收入僅31,831元，扣除協商債務40,900元，即無法維持生
    活必要支出費用，故有不能清償債務之情事等語。查依抗告
    人於原審提出其財政部95年度、96年度綜合所得稅各類所得
    資料清單所示，抗告人該兩年度之所得總額為437,600元、
    326,333元，平均每月所得為36,466元 (95年度)、27,194元
    (96年度)( 見原審卷第162、第163頁) ，且依台新銀行所陳
    報抗告人於協商時所出具之收入証明切結書所載，亦載明其
    每月薪水為30,000元 (見原審卷第305頁)，顯然已不足清償
    銀行之協商條件，遑論每月剩餘未達行政院主計處公告97年
    台灣省平均每人每月最低生活費用9,829元 ，自不足以維持
    其最低基本生活所需。職是，台新銀行於協商當時未預留抗
    告人必要生活費用，致擬定出抗告人不足以負擔之還款方案
    ，造成抗告人因無力履行而生毀諾情事 ，顯與憲法第6條保
    障人民生存權意旨不符，抗告人為求儘速脫免高額欠款催收
    壓力致不得不接受上開不足以維持其最低基本生活所需之協
    商條款，衡諸消費者債務清理條例係旨在使陷於經濟上困境
    之消費者，得以謀求更生機會，並妥適調整債權人及利害關
    係人權利義務關係之立法目的（見本條例第1條立法理由）
    ，且於本條例施行前，債權銀行乃具有經濟上強勢地位，債
    務人尚欠缺適當消費者債務更生途徑以觀，尚不能謂債務人
    同意接受上開根本無力履行協商條款之情狀，有何應加以非
    難之必要，自屬不可歸責於抗告人之事由，況抗告人在此協
    商條件情況下，仍盡力清償6期，已足堪認抗告人之還款誠
    意，自應予其更生之機會。
四、綜上所述，抗告人僅係一般消費者，並未從事營業，其已達
    不能清償債務或有不能清償之虞之程度，其中無擔保或無優
    先權之債務，在1200萬元以下，之前雖與各債權銀行達成協
    議，但因不可歸責於己之事由，致履行上開協議顯有重大困
    難，且未經法院裁定開始清算程序或宣告破產，又查無消費
    者債務清理條例第6 條第3 項、第8 條或第46 條 各款所定
    駁回更生聲請之事由存在，則抗告人聲請更生，應屬有據。
    原裁定駁回抗告人更生之聲請，尚有未洽；抗告意旨摘原裁
    定不當，求予廢棄，為有理由，爰由本院將原裁定廢棄，並
    裁准抗告人自98年8 月20日下午4 時起開始更生程序。又按
    法院裁定開始更生或清算程序後，得命司法事務官進行更生
    或清算程序，必要時得選任律師、會計師或其他適當之自然
    人或法人一人為監督人或管理人，消費者債務清理條例第16
    條第1 項定有明文。本件抗告人聲請更生既經准許，爰並依
    上開規定裁定得由司法事務官進行本件更生程序。
五、抗告人應於本件更生程序開始後，由債權人會議可決或由法
    院裁定認可其更生方案後方能實行，倘未能經債權人會議可
    決或經法院裁定認可，則依消費者債務清理條例第61條規定
    ，應續行清算程序，恐非有利於抗告人，故抗告人應禁止貪
    圖享受，需克己自持、節制慾望，不得為非必要生活之消費
    支出，依抗告人所陳述之支出費用，部分與其目前資力財務
    現況顯不相當之不必要支出行為，是抗告人仍應知節度支出
    ，提出足以為債權人接受或經法院認為公允之更生方案以供
    採擇，附此敘明。
六、據上論結，本件抗告為有理由，依消費者債務清理條例第45
    條第1 項、第16條第1 項、第15條、民事訴訟法第492 條前
    段，裁定如主文。
中    華    民    國    98    年    8     月    20    日
                  民事第三庭    審判長法  官  朱耀平
                                      法  官  邱育佩
                                      法  官  許月珍
以上正本證明與原本無異。
本裁定不得抗告。
本裁定已於98年8月20日下午4時公告。
中    華    民    國    98    年    8     月    20    日
                                      書記官  劉鴻傑


司法院資訊處製作；財團法人民間司法改革基金會備份。
